【裁判字號】    98,台上,7870
【裁判日期】    981229
【裁判案由】    強盜
【裁判全文】
最高法院刑事判決            九十八年度台上字第七八七０號
上  訴  人  台灣高等法院台中分院檢察署檢察官
被      告  甲○○
            乙○○
上列上訴人因被告等強盜案件，不服台灣高等法院台中分院中華
民國九十六年七月二十六日第二審判決（九十六年度上訴字第一
一０五號，起訴案號：台灣彰化地方法院檢察署九十五年度少連
偵字第七號），提起上訴，本院判決如下：
    主  文
上訴駁回。
    理  由
按刑事訴訟法第三百七十七條規定：上訴於第三審法院，非以判
決違背法令為理由，不得為之；是提起第三審上訴，應以原判決
違背法令為理由，係屬法定要件。如果上訴理由書狀並未依據卷
內訴訟資料具體指摘原判決不適用何種法則或如何適用不當，或
所指摘原判決違法情事，顯與法律規定得為第三審上訴理由之違
法情形不相適合時，均應認其上訴為違背法律上之程式，予以駁
回。又證據之取捨與其證明力之判斷，以及事實有無之認定，屬
事實審法院之職權，苟其取捨證據與判斷證據證明力並不違背經
驗法則及論理法則，即不容任意指為違背法令，而執為第三審適
法之上訴理由。原判決以公訴意旨指被告甲○○、乙○○與洪秉
誠、少年吳○欣（真實姓名、年籍均詳卷，以下之少年均同）等
人共同基於意圖為自己不法所有之概括犯意聯絡與行為分擔，而
以洪秉誠為首共組強盜犯罪集團，自民國九十四年九月中旬起至
同年十月二日止，由洪秉誠以其所有0000000000號行動電話分別
召集成員，在彰化縣芳苑鄉○○路五十號第六公墓等處，共同商
討作案細節與所得報酬，其中甲○○參與上開第六公墓、彰化縣
二林鎮尚青ＫＴＶ、土地公廟及福德街公寓之討論，乙○○則參
與福德街公寓之討論。主要之分工為：甲○○與少年林○軍負責
在彰化縣芳苑鄉○○路中正橋擔任把風工作；乙○○及洪瑞鴻、
少年洪○娥則負責在力鵬企業股份有限公司（下稱力鵬公司）附
近即芳苑鄉○○路與工區路口之統一超商擔任把風工作；彼等連
續於九十四年十月二日晚上十時許，在彰化縣芳苑鄉○○路「力
麗化纖公司」（下稱力麗公司）總廠，由洪秉誠指示廖有朋、少
年吳○銘等人分別將力麗公司警衛陳銘助強押上車，並將停放在
該廠區內，共和貨運公司所有之車號五七０－GZ拖板車開走，作
為搬運贓物之交通工具，得手後，始將陳銘助釋放。復於九十四
年十月三日上午一時二十分許，在力鵬公司廠區守衛室，由洪秉
誠指示少年吳○欣、洪○欽、林○儒等人分持開山刀、西瓜刀及
玩具ＢＢ手槍等工具，將力鵬公司警衛黃明富強押上車，以預備
之手銬將黃明富銬在附近產業道路電線桿之鋼繩旁，洪秉誠以電
話通知不知情之葉駿榮告知不知情之林瑞忠一同駕駛大貨車至力
鵬公司廠區；廖有朋亦駕駛前開搶得之五七０－GZ拖板車前往力
鵬公司廠區；洪秉誠則通知鐘玄甫、洪玉樹、陳啟祥、洪瑞鴻、
少年林○佑及其他不詳姓名之少年等人依原先計畫事項，分別前
往指定地點擔任現場把風及冒充警衛等工作，洪秉誠並指示不詳
少年先破壞通風窗潛入倉庫內，開啟電動門，由少年吳○銘以黑
色塑膠袋將監視系統鏡頭套住，再由洪秉誠駕駛推高機，將總值
新台幣（下同）六百零四萬八千元之塑膠尼龍粒共八十四包，以
每次二十八包、分成三次裝載至林瑞忠、廖有朋所駕駛之大貨車
、拖板車上，運至芳苑鄉○○村○○○段四０三地號洪棉松開設
之金沙山股份有限公司，再由洪棉松駕駛推高機將尼龍粒卸下，
得手後，將黃明富釋放。因認甲○○、乙○○涉犯刑法第三百三
十條第一項加重強盜罪嫌。經查：(一)、證人鐘玄甫於警詢證稱：
甲○○曾參與九十四年十月二日晚上九時許，在尚青ＫＴＶ之集
會，當時由洪秉誠、洪玉樹及廖有朋等人計劃如何分工、如何押
解力麗公司之警衛、如何強盜共和貨運公司大貨車為作案工具；
同日晚上十時三十分許，甲○○又參與在二林鎮○○路土地公廟
之集合，當時係由洪秉誠計劃如何分工、如何押解警衛及進入力
鵬公司強盜貨物等細節；同日晚上十一時三十分許，甲○○、乙
○○亦至福德街公寓，由洪秉誠、洪玉樹及廖有朋分配把風、侵
入廠房盜取貨物及押解警衛等工作，翌日上午零時三十分許各自
出發；乙○○與少年洪○娥負責埤北三合橋之把風工作；甲○○
與少年林○軍負責斗苑路中正橋之把風工作；同年十月三日上午
五時三十分許，甲○○、乙○○及伊共十二人又回到福德街公寓
，由洪秉誠分錢給把風之人，伊分得三千元等語。足見甲○○確
有於洪秉誠等人在尚青ＫＴＶ、二林鎮○○路土地公廟及福德街
公寓討論有關強盜案分工時在場；乙○○亦有於洪秉誠等人在福
德街公寓討論有關強盜案分工時在場，且洪秉誠事後回到福德街
公寓分錢給把風者，甲○○、乙○○亦有在場無誤。(二)、證人鐘
玄甫於警詢雖證稱：甲○○、乙○○亦有前往分配之地點擔任把
風等語。然參以其於九十五年四月六日偵訊時稱：「……我知道
乙○○、洪○娥是負責在埤北三合橋把風，而甲○○也是負責一
個把風地點，我是聽洪秉誠說的」；於第一審證稱：「（問：於
警詢中為何稱乙○○與洪○娥擔任把風的工作？）當時好像有聽
說叫他們去，但是他們有沒有去我不確定。」等語。足證鐘玄甫
僅係聽聞洪秉誠之轉述，其本身並未親見被告二人有無實際前往
分配之地點擔任把風，是其警詢之陳述，尚難採為被告二人論罪
之證據。至證人洪秉誠於第一審證稱：「（問：本案把風工作是
何人指派？）我只有說那些地點把風，那些年輕人自己找人去的
，那些年輕人我只記得有鐘玄甫，其他人我都不記得」、「（問
：三合橋擔任把風的是誰？）忘記了，但是好像是兩個人擔任把
風，至於是男生還是女生我沒有印象」、「（問：於斗苑路中正
橋負責把風的人是誰？）我不知道」、「（問：分配工作的時候
，是否是當面告知負責把風的人？）我只有告訴其中的一、二個
人，我也有告訴他們共有幾個把風地點，至於擔任把風地點有幾
個人，是誰擔任我都不知道」等語。依洪秉誠上開陳述，亦不能
證明被告二人確有至分配地點擔任把風行為。(三)、鐘玄甫於警詢
雖又證稱：洪秉誠事後回到福德街公寓分錢給把風者時，被告二
人亦有在場云云。然其於警詢時並未提及被告二人有無分得金錢
，於偵訊中則稱：那天行動完之後，伊在福德街公寓有看到被告
二人及洪○娥，至於他們三個人有無分到錢，伊就不清楚等語；
於第一審又證稱：「（問：洪秉誠有無分錢給乙○○、洪○娥？
）沒有看到」等語。洪秉誠於第一審則證稱：伊沒有印象有無發
錢給被告二人，伊只記得有拿錢給鐘玄甫等語。是被告二人雖有
如鐘玄甫所言，事發後洪秉誠在福德街公寓發錢時，其二人亦有
在場，但在場之原因不一，不能單憑被告二人事後有在福德街公
寓出現，推測其二人係於完成把風工作後，前往領取報酬。(四)、
再依證人洪瑞鴻於第一審證稱：「（問：於九十四年十月二日晚
上洪○娥有無打電話給你？）有，要找吳○銘，我就回答說我無
聊叫她來陪我，洪○娥有過來陪我，是與乙○○一起過來的」、
「（問：當時有無告訴洪○娥、乙○○說你在把風？）都沒有」
、「（問：被告二人有無參與本案的把風工作？）沒有」、「（
問：除了你之外，還有何人擔任把風的工作？）只有我一個人在
我負責的地點擔任把風，其他的部分我不清楚」、「（問：有無
找甲○○參與把風的工作？）有，但是甲○○說他要工作」、「
（問：洪○娥打電話找你的時候，你人在何處？）芳苑工業區的
統一超商，而且只有我一個人」、「（問：洪○娥如何去找你？
）是先打電話給我，與乙○○開車過來找我」、「（問：洪○娥
找你何事？）聊天」等語。證人洪○娥於偵訊時證稱：「……我
打電話給洪瑞鴻，說要找吳○銘，他說沒跟吳○銘在一起，然後
說他在芳苑鄉工業區的統一超商等人，叫我們過去跟他一起，我
跟乙○○就過去了」等語；於原審證稱：「（問：有無於九十四
年十月二日找洪瑞鴻？）有，因為我打電話找吳○銘」、「（問
：找吳○銘何事情？）因為我有事情要找他，是因為他還沒有回
家」、「（問：乙○○有無參與強盜案件把風的工作？）沒有」
、「（問：與洪瑞鴻聊天的時候，有無問他做什麼事情？）沒有
問他，他說他在等人」等語。益徵被告二人辯稱沒有參與把風工
作，亦無犯意聯絡等語，並非無據，應可採信。綜上以論，鐘玄
甫於警詢之證述，僅能證明被告二人於洪秉誠、廖有朋及洪玉樹
策劃強盜及分工時曾在場，但在場之原因不一，尚難據以推測其
二人與嗣後下手強盜者有犯意聯絡。此外，復查無他積極證據足
證被告二人有參與犯罪之犯意聯絡，或確有分擔把風行為，或事
後有參與分配強盜所得之情形。檢察官所舉證據，尚無法證明被
告二人有參與本件強盜之謀議或擔任把風行為，因認被告二人被
訴之犯罪，尚屬不能證明，而維持第一審諭知被告二人均無罪之
判決，駁回檢察官在第二審之上訴。已敘明其證據取捨及認定之
理由，核與卷內資料尚無不符，所為之證據調查、取捨及對證據
證明力之判斷，並無違背經驗法則及論理法則。檢察官上訴意旨
略稱：(一)、鐘玄甫除於警詢中供稱被告二人有參與把風外，於檢
察官訊問時仍證稱被告二人確有參與把風之工作；另證人陳啟祥
於警詢時亦證稱在芳苑鄉第六公墓討論及分工時，伊認識之甲○
○在現場，並稱「因為甲○○邀我說：有錢賺要不要來，所以我
依約至第六公墓，到那裡時還不知要賺什麼錢，就看到巡邏車，
大家就落跑了」等語；於檢察官訊問時仍結證稱「（問：對於警
詢筆錄有無意見？）現場有十五、六人，我認識甲○○」等語。
足見甲○○確有參與本件強盜犯行之討論，且知悉事後可分錢，
否則焉能告知陳啟祥「有錢賺」之事，益證鐘玄甫於警詢及檢察
官訊問時之供述確屬實情而可採信。原審未審酌陳啟祥之上開證
述，又未於判決書中說明該證言為何不可採，即有應調查之證據
未予調查及理由不備之違背法令。況鐘玄甫既於一審訊問時亦一
再陳稱「警詢當時距離案發時比較近，因為現在已經一年多，所
以忘記了」、「警詢中所言應該是印象比較深刻」，乃肯認警詢
時之陳述屬實，衡情應可採信，且為證明被告二人犯罪事實存否
所必要，原審因認其警詢筆錄有證據能力，卻又於判決理由參之
一第(二)段謂鐘玄甫僅係聽聞洪秉誠之轉述而為上開證言，似對該
證言之證據能力存有懷疑，亦嫌理由矛盾及採證違反經驗法則等
語。然犯罪事實應依證據認定之，不得以推測之詞入人於罪或以
被告之反證不能成立，持為認定犯罪之論據。檢察官上訴意旨未
指出有何具體足資證明被告二人有被訴犯行之積極證據，為原審
未依法調查、審酌，僅就原審對於證據之調查、取捨及證據證明
力之判斷等職權行使，或對原判決已論述明白之事項，任意指摘
違背法令，並就部分無關事實認定及不影響判決結果之枝節問題
，仍為單純事實之質疑，均與法律規定得為第三審上訴理由之違
法情形不相適合。應認檢察官之上訴違背法律上之程式，予以駁
回。
據上論結，應依刑事訴訟法第三百九十五條前段，判決如主文。
中    華    民    國  九十八  年  十二    月  二十九  日
                      最高法院刑事第八庭
                          審判長法官  洪  文  章
                                法官  王  居  財
                                法官  郭  毓  洲
                                法官  黃  梅  月
                                法官  邱  同  印
      本件正本證明與原本無異
                                      書  記  官
中    華    民    國  九十八  年  十二    月  三十一  日
                                                      R

司法院資訊處製作；財團法人民間司法改革基金會備份。
